【裁判字號】    99,重訴,285
【裁判日期】    991101
【裁判案由】    確認買賣關係不存在等
【裁判全文】
臺灣臺中地方法院民事判決  99年度重訴字第285號
原      告  丁○○
訴訟代理人  黃呈利  律師
被      告  臺中商業銀行股份有限公司
法定代理人  丙○○
訴訟代理人  甲○○
被      告  乙○○
被      告  戊○○
訴訟代理人  黃永和
上列當事人間確認買賣關係不存在等事件，本院於民國99年10月
18日言詞辯論終結，判決如下：
    主      文
確認原告與被告乙○○間就附表所示土地之買賣關係不存在。
被告臺中商業銀行股份有限公司應給付原告新臺幣壹仟貳佰柒拾
捌萬仟壹佰伍拾伍元，及自民國九十九年六月十九日起至清償
日止，按年息百分之五計算之利息。
被告戊○○應給付原告新臺幣壹佰柒拾伍萬肆仟壹佰玖拾陸元，
及自民國九十九年六月十九日起至清償日止，按年息百分之五計
算之利息。
訴訟費用由被告乙○○負擔十分之五、被告臺中商業銀行股份有
限公司負擔十分之四，餘由被告戊○○負擔。
本判決第二項及命被告臺中商業銀行股份有限公司負擔訴訟費用
部分，於原告以新臺幣肆佰貳拾柒萬元為被告臺中商業銀行股份
有限公司供擔保後，得假執行。
本判決第三項及命被告戊○○負擔訴訟費用部分，於原告以新臺
幣伍拾玖萬元為被告戊○○供擔保後，得假執行。
    事實及理由
一、原告起訴主張：被告乙○○所有附表所示土地，前於民國95
    年4月14日設定本金最高限額1600萬元抵押權予被告臺中商
    業銀行股份有限公司(下稱臺中銀行)，並於97年12月1日設
    定擔保債權額250萬元之第二順位抵押權予被告戊○○。嗣
    附表所示土地經被告臺中銀行聲請強制執行，經鈞院於98年
    12月17日拍賣，由原告以新臺幣(下同)15,002,000元拍定取
    得，被告臺中銀行受領分配款12,783,155元，被告戊○○受
    領分配款1,754,196元。因附表所示土地為空地，原告向臺
    中市政府提出建築執照之申請，始經承辦人員告知附表編號
    一、二所示土地，已為該府64中工建建字第1067號建造執照
    應留設之法定空地，依建築法第11條第3項規定：「應留設
    之法定空地，非依規定不得分割、移轉，不得重複使用」，
    是附表編號一、二所示土地在法院拍賣前已編定為法定空地
    ，即無法供建築使用，拍賣即屬標的不能而無效，雖附表編
    號三所示土地，並非法定空地，惟依民法第111條規定：「
    法律行為之一部分無效者，全部皆為無效」，且附表編號三
    所示土地面積僅有61平方公尺，屬畸零地，並無獨立之經濟
    價值，該拍賣之行為，亦屬無效，爰請求確認原告與被告乙
    ○○間就附表所示土地之買賣關係不存在。又被告臺中銀行
    及戊○○所得之分配款雖係執行法院依強制執行程序分配而
    來，惟附表所示土地之拍賣既為無效，該價金即非屬抵押物
    賣得之價金，被告2人雖為抵押權人對之即無行使抵押權優
    先受償權可言，其受領分配款，自屬無法律上原因而受利益
    ，致拍定人即原告受有損害，爰本於不當得利之法律關係，
    請求被告臺中銀行應給付原告12,783,155元，被告戊○○應
    給付原告1,754,196元，及均自起訴狀繕本送達翌日起至清
    償日止，按年息5%計算之利息，並陳明願供擔保，請准宣告
    假執行。
二、被告乙○○未於言詞辯論期日到場，亦未提出準備書狀作何
    聲明或陳述。被告臺中銀行則以：(一)建築法第11條第3項規
    定：「應留設之法定空地，非依規定不得分割、移轉，不得
    重複使用」，該條文既明定「非依規定不得分割、移轉」，
    則表示法定空地並非完全不能移轉，只要是依法規移轉法定
    空地之所有權，該法律行為仍屬合法有效。附表所示土地係
    經法院依強制執行法拍賣，即屬依規定移轉法定空地之所有
    權，原告經由法院拍賣取得附表所示土地，嗣因無法申請建
    築執照而影響其應買意願，欲主張買賣行為無效，顯不合理
    。(二)原告以15,002,000元標得附表所示土地，並經鈞院核發
    所有權移轉登記函，而原告亦已辦妥所有權移轉登記，原告
    支付買賣價金，亦取得不動產所有權，並無所謂受有損害。
    又被告臺中銀行與被告乙○○間有債權債務關係，被告乙○
    ○提供附表所示土地與被告臺中銀行擔保其債務，被告臺中
    商銀為第一順位抵押權人，自得就附表所示土地之拍賣價金
    優先受償，並非無法律上之原因而受利益。被告戊○○另以
    ：我們都是受害人，現也找不到被告乙○○等語置辯，均請
    求駁回原告之訴及假執行之聲請。
三、被告乙○○、戊○○經合法通知，未於最後言詞辯論期日到
    場，核無民事訴訟法第386條各款所列情形，爰依原告之聲
    請，由其一造辯論而為判決。
四、按民事訴訟法第247條所謂即受確認判決之法律上利益，係
    指因法律關係之存否不明確，致原告在私法上之地位有受侵
    害之危險，而此項危險得以對於被告之確認判決除去之者而
    言，故確認法律關係成立或不成立之訴，苟具備前開要件，
    即得謂有即受確認判決之法律上利益，有最高法院42年度上
    字第1031號判例可參。本院拍賣被告乙○○所有附表所示土
    地，是否因以不能之給付為標的而無效，涉及原告得否請求
    被告臺中銀行、戊○○返還拍賣分配款，是該項法律關係之
    存否，將使原告在私法上之地位有受侵害之危險，原告提起
    本件確認之訴，確認其與被告乙○○間就附表所示土地之買
    賣關係不存在。
五、原告主張被告乙○○所有附表所示土地，前於95年4月14日
    設定本金最高限額1600萬元抵押權予被告臺中銀行，並於97
    年12月1日設定擔保債權額250萬元之第二順位抵押權予被告
    戊○○，附表所示土地經被告臺中銀行聲請強制執行，經原
    告以15,002,000元拍定取得，被告臺中銀行受領分配款12,
    783,155元，被告戊○○受領分配款1,754,196元，惟附表編
    號一、二所示土地在法院拍賣前已編定為法定空地之事實，
    業據其提出附表所示土地登記第二類謄本、拍賣不動產筆錄
    、投標書、分配表、不動產權利移轉證書、臺中市政府函等
    件為證，並經原告聲請調閱本院98年度司執字第551號執行
    卷證屬實，復為被告所不爭執，此部分事實，堪信為真實。
    至原告主張附表所示土地拍賣無效，被告臺中銀行、戊○○
    受領分配款為不當得利，應將渠等所受領之分配款返還原告
    ，則為被告臺中銀行、戊○○所否認，並以前詞置辯。
六、按以不能之給付為契約標的者，其契約為無效；又法律行為
    之一部分無效者，全部皆為無效。民法第246條第1項前段、
    第111條前段分別定有明文。而建築物之法定空地，依建築
    法第11條規定，係屬建築基地之一部分，其於建築基地建築
    使用時，應留設一定比例面積之空地，旨在維護建築物便於
    日照、通風、採光及防火等，以增進築物使用人之舒適、安
    全與衛生等公共利益，故同法第3項明定應留設之法定空地
    ，負有「非依規定不得分割、移轉，並不得重複使用」之使
    用負擔。而民法第799條第5項及公寓大廈管理條例第4條第2
    項規定，區分所有建物者，其專有部分與其所屬之共有部分
    及其基地之權利，不得分離而為移轉或設定負擔。是以，基
    於法定空地為建築基地之一部分，為維護建築法應保留空地
    以維護公同利益之規定及意旨，建築物之法定空地所有權人
    ，皆不應單獨移轉其法定空地所有權。是當事人約定以法定
    空地為買賣標的者，自係以不能給付為買賣標的，其買賣契
    約應屬無效（臺灣高等法院89年度上第286號民事判決意旨
    參照）。附表編號一、二所示土地在法院拍賣前已編定為法
    定空地，已如前述，則本院拍賣附表編號一、二所示土地，
    顯係以不能之給付為契約標的。又本院98年度司執字第551
    號強制執行事件拍賣程序雖將附表編號一、二所示土地與附
    表編號三所示土地分別標價，但係合併拍賣，而附表三所示
    土地與附表二所示土地相鄰，顯見附表所示土地對被原告而
    言，在經濟功能上係相互結合而不可分，故絕無單獨令附表
    編號一、二土地部分買賣契約為無效，而使附表編號三土地
    買賣契約仍屬有效之可能，自應認拍賣全部為不能給付，而
    屬無效。是本院拍賣被告乙○○所有附表所示土地，既因以
    不能之給付為標的而無效，則原告訴請確認其與被告乙○○
    間就附表所示土地之買賣關係不存在，即屬有據，應予准許
    ，爰判決如主文第1項所示。
七、又無法律上之原因而受有利益，致他人受有損害者，應返還
    其利益；而不當得利受領人於受領時，知無法律上之原因或
    其後知之者，應將受領時所得利益，或知無法律上之原因時
    所現存之利益，附加利息一併償還，如有損害，並應賠償，
    民法第179條前段、第182條第2項分別定有明文。本院拍賣
    被告乙○○所有附表所示土地，係以不能之給付為標的而無
    效，已如前述，則被告臺中銀行、戊○○受領拍賣分配款即
    無法律上原因而受有利益，致原告受有損害，被告臺中銀行
    、戊○○受利益與原告受損害間復有相當因果關係，自構成
    不當得利。從而，原告依不當得利之法律關係，請求被告臺
    中銀行返還拍賣分配款12,783,155元、被告戊○○應返還拍
    賣分配款1,754,196元，及均自起訴狀繕本送達翌日即99年6
    月19日起至清償日止，按年息5%計算之利息，亦屬有據，應
    予准許，爰分別判決如主文第2、3項所示。
八、原告陳明願供擔保，請求宣告假執行，核無不合，茲分別酌
    定擔保金額，予以准許。
九、本件判決之結果已臻明確，兩造其餘主張暨攻擊方法，經審
    酌均於判決結果無影響，爰不一一論述，附此敘明。
十、據上論結，原告之訴為有理由，依民事訴訟法第85條第1項
    但書、第385條第1項前段、第390條第2項，判決如主文。
中    華    民    國    99    年    11    月    1     日
                  民事第一庭  法  官  劉正中
以上為正本係照原本作成。
如對本判決上訴，須於判決送達後20日內向本院提出上訴狀（須
附繕本）。
中    華    民    國    99    年    11    月    1     日
                              書記官
附表：
┌──┬─────────────┐
│編號│地                      號│
├──┼─────────────┤
│ 一 │臺中市○區○○○段145-25號│
│ 二 │臺中市○區○○○段145-29號│
│ 三 │臺中市○區○○○段145-30號│
└──┴─────────────┘

司法院資訊處製作；財團法人民間司法改革基金會備份。
